---
title: "Factores que predicen la expectativa media"
author: "Kenny Fang, Sebastián Rocha, Juan Pablo Salcedo, Catalina Sandoval"
date: "2026-05-07"
output: html_document
---

```{r setup, include=FALSE}
knitr::opts_chunk$set(echo = TRUE)
```

## Proyecto

### Carga de los datos y selección de muestra

```{r}
# Convertir explícitamente a data.frame
base <- data.frame(`LifeExpectancyData.(1)`)

# Limpiar nombres de columnas
names(base) <- trimws(names(base))
names(base) <- make.names(names(base))

# Fijar semilla para reproducibilidad
set.seed(2025)

# Seleccionar 300 filas aleatorias y forzar estructura de data.frame
muestra <- base[sample(nrow(base), 300, replace = FALSE), , drop = FALSE]


#summary(base)
```

### Análisis exploratorio de datos

Con el propósito de determinar las variables cuantitativas más relevantes en el marco del estudio, se realiza un análisis exploratorio de datos sobre la población.
```{r}
library(dlookr)

describe(base)

```

```{r}
# Instalar paquetes si no los tienes
install.packages("tidyverse")
install.packages("skimr")

# Cargar librerías
library(tidyverse)
library(skimr)

# Leer dataset
df <- `LifeExpectancyData.(1)`

# Ver primeras filas
head(df)

# Estructura del dataset
str(df)

# Dimensiones
dim(df)

# Nombres de columnas
colnames(df)

# Resumen estadístico
summary(df)

# Resumen más detallado
skim(df)

# Contar valores nulos
colSums(is.na(df))

# Tipos de datos
sapply(df, class)

# Histograma de una variable numérica
#ggplot(df, aes(x = )) +
 # geom_histogram(bins = 20)

# Boxplot
ggplot(df, aes(y = Life.expectancy)) +
  geom_boxplot()

# catterplot
#ggplot(df, aes(x = edad, y = salario)) +
 # geom_point()

# Correlación entre variables numéricas
numericas <- select(df, where(is.numeric))

cor(numericas, use = "complete.obs")

# Heatmap de correlaciones
corrplot::corrplot(
  cor(numericas, use = "complete.obs"),
  method = "color"
)

# Distribución por categoría
#ggplot(df, aes(x = genero)) +
#  geom_bar()
```
A partir de lo anterior, se toman como variables explicativas:
* Adult.Mortality
* HIV/AIDS
* 
### Pregunta de investigación
¿ Cómo incide la Mortalidad adulta y el VIH/SIDA en la expectativa de vida de un país?
### Datos
```{r}
#Código en R con las variables explicativas y variable respuesta, sus NAN, outliers, 
```
explicación de eso :)
### Análisis estadístico
#### Muestreo
está arriba, ya lo bajo jejej
#### Análisis desciptivo
describe del nuevo dataframe + histogramas y/o boxplots
#### Modelo de reg. lineal múltiple
#### ANOVA
#### Intervalos de confianza para la regresión

#### Análisis e interpretación de res
